【裁判字號】    96,上更(一),936
【裁判日期】    970321
【裁判案由】    偽造文書
【裁判全文】
臺灣高等法院刑事判決             96年度上更(一)字第936號
上  訴  人  臺灣基隆地方法院檢察署檢察官
被      告  乙○○  44歲（民國○○年○月○○日生）
選任辯護人  黃教倫律師
上列上訴人因被告偽造文書案件，不服臺灣基隆地方法院95年度
訴字第355號，中華民國95年10月5日第一審判決（起訴案號：臺
灣基隆地方法院檢察署95年度偵字第596號），提起上訴，本院
判決後，經最高法院第一次發回，本院判決如下：
    主  文
上訴駁回。
    理  由
一、公訴意旨另以：被告甲○○係址設基隆市○○路280巷126號
    5樓「美麗家園安養中心」之負責人，被告乙○○則係址設
    基隆市○○區○○路16號3樓之「振達人事開發有限公司」
    業務員。被告甲○○於民國93年9月27日因經營安養中心欠
    缺看護照護院內之病患，經其院內病患戊○○同意後，即委
    託被告乙○○以戊○○之名義申請越南籍看護工HOANG  THI
    CHUC （中文名為「黃氏菊」），嗣戊○○於94年5月間死亡
    ，被告甲○○為繼續僱用該越南籍看護工，明知先前曾由安
    養中心照護之己○○及其女庚○○均未同意以其名義申請外
    籍看護工，竟於94年6月底以己○○為基隆市暖暖區衛生所
    通報之麻瘋病例為由，向庚○○索取己○○及庚○○之國民
    身分證、戶口名簿及診斷證明書，潘麗君遂信以為真將國民
    身分證、戶口名簿及診斷證明書在基隆市火車站交給「美麗
    家園安養中心」之職員後轉交給被告甲○○。被告甲○○與
    乙○○遂基於共同偽造文書之概括犯意聯絡，先由被告甲○○連續：（一）在私立就業服務機構丙○○○○之「立合約
    書人」及「立契約書人」及「申請人」欄位接續偽造庚○○
    之簽名共計3枚、（二）在乙○○所交付之雇主聘僱外籍勞
    工申請書雇主姓名欄位偽簽庚○○之署押2枚並偽造印文1枚
    ，（三）在「聘僱外籍勞工雇主親自取件聲明書」上偽造庚○○之印文1枚，（四）在外國人生活管理計畫書雇主簽章
    欄位偽造庚○○之印文1枚，連同前揭證件一併交付被告乙○○，並由被告乙○○於94年7月13日持向行政院勞工委員
    會申請聘僱外籍監護工。上開聲請書及資料經行政院勞工委
    員會就書面資料核對後，准予由庚○○接續聘僱越南籍看護
    工「黃氏菊」，足生損害於庚○○及勞委會對申請聘僱家庭
    外籍監護工資料審核之正確性。嗣因己○○於94年8月19日
    死亡，經勞委會函請庚○○辦理越南籍看護工相關後續事宜
    ，庚○○始悉知被冒名之情事。案經基隆市政府函送及告訴
    人庚○○訴由基隆市警察局第四分局報告偵辦，因認被告乙○○涉犯刑法第216條、第210條行使偽造私文書及第214條
    使公務員登載不實罪嫌。
二、按犯罪事實應依證據認定之，無證據不得認定犯罪事實；被
    告或共犯之自白，不得作為有罪判決之唯一證據，仍應調查
    其他必要之證據，以察其是否與事實相符；又不能證明被告
    犯罪者，應諭知無罪之判決，刑事訴訟法第154條第2項、第
    156條第2項、第301條第1項分別定有明文。又按所謂認定犯
    罪事實所憑之證據，雖不以直接證據為限，間接證據亦包括
    在內，然而無論直接或間接證據，其為訴訟上之證明，須於
    通常一般人均不致有所懷疑，而得確信其為真實之程度，始
    得據之為有罪之認定，倘其證明尚未達到此一程度，而有合
    理懷疑存在時，即應為無罪之判決；共犯或相牽連案件等彼
    此具利害關係之共同被告不利於己之陳述，固得採為其他共
    同被告犯罪之證據，惟此項不利之陳述，須無瑕疵可指，而
    就其他方面調查，又與事實相符，始得採為其他共同被告犯
    罪事實之認定。其目的，乃欲以補強證據擔保共犯或共同被
    告自白之真實性，以避免錯誤之裁判，故以補強證據之存在
    ，限制自白在證據上之價值（最高法院76年台上字第4986號
    判例、93年度台上字第100號判決參照）。
三、證據能力：
    辯護人辯稱：證人HOANG THI CHUC（中文名為「黃氏菊」）
    、甲○○警詢證述，為審判外陳述，無證據能力乙節，固非
    無據，惟黃氏菊上開筆錄，業經本院前審於交互詰問中提示
    ，證人黃氏菊並稱：警詢所言實在等語（上訴字卷第69頁背
    面），因此，該警詢筆錄內容，亦係本院前審證人黃氏菊結
    證內容之一部分，當有證據能力，惟後引述其出處時，不再
    贅述經本院前審詰問等情，核予敘明。另按被告以外之人於
    偵查中向檢察官所為之陳述，除顯有不可信之情況者外，得
    為證據，刑事訴訟法第159條之1第2項定有明文。查證人即
    告訴人庚○○於檢察官偵查中所為之指述，均係就其等親身
    經歷之事實而為陳述，查無不可信之情況，依上開規定，自
    有證據能力。
四、公訴人認被告涉有上開行使偽造文書等罪嫌，主要係以同案
    被告甲○○之陳述、告訴人庚○○之指訴、證人HOANG THI
    CHUC（中文名為「黃氏菊」）警訊之供述及私立就業服務機
    構丙○○○○、雇主聘僱外籍勞工申請書、聘僱外籍勞工雇
    主親自取件聲明書、外國人生活管理計畫書等為據。訊據被
    告堅決否認有何行使偽造私文書等犯行，辯稱：不知道甲○○冒用庚○○名義申請外籍看護工，該契約書是甲○○交予
    伊，當時有丁○○在場等語。經查：
（一）證人甲○○於原審證稱：戊○○過不到半年於94年5月間
      死亡，外勞仲介公司乙○○說要找人頂替雇主才可以繼續
      僱用黃氏菊，我就找丁○○、庚○○的爸爸到署立基隆醫
      院開診斷證明書辦外籍看護工的申請，費用是五千元，乙○○說可以用銜接的不然外勞要帶走，我就把庚○○的事
      情跟他講，乙○○就拿偵查卷596號第40頁的表格（第56
      、57、65、66頁的表格我沒有看過）其中立合約書人、立
      契約書人、甲方這三個地方他用鉛筆圈起來，說這些地方
      要庚○○簽名，我跟他講說庚○○應該不會同意這個事情
      ，他就講說我代簽沒有關係，外勞的就業安定費寄到安養
      中心不會寄到庚○○家，說沒事情，因為我有拖延一段時
      間大約二個月的時間沒有簽，乙○○講說黃氏菊快要帶走
      時間比較急迫，我就在立合約書人、立契約書人、甲方等
      位置就簽庚○○的名字，我當時在安養中心的辦公室簽的
      時候乙○○也在場，我簽完之後他就把偵查卷第40頁的丙○○○○馬上拿走去辦，黃氏菊由庚○○僱用的手續有辦
      好等語（原審卷第56頁），固指被告與之共同偽造私文書
      ，惟亦稱：我問乙○○把黃氏菊留下的方法，他說安養中
      心那麼多人，看有無合適的人可以當雇主把她留下，因為
      當時我是在考慮是不是要用庚○○的名義.... 因為乙○○催的很急，所以我就陰錯陽差就用了庚○○名義等語（
      原審卷第64頁），顯然證人甲○○係單方考量是否使用庚○○名義，而未曾與被告商議人選，能否以之推論被告與
      之有偽造文書犯意聯絡，不能無疑，再者，果如證人甲○○所言係蓄意偽造，豈有「陰錯陽差」用了庚○○名義之
      說法？是其所指被告共同偽造乙節，非無瑕疵可指，況且
      ，證人甲○○稱：被告說有無適合的人可以當雇主等語，
      乃一中性說法，不能遽解為被告主張以偽造他人名義方式
      為之，此由證人甲○○亦證稱：乙○○曾問我有無向庚○○打招呼，意思是說有無經過庚○○同意等語（偵卷第50
      頁，原審卷第57頁），益足證明被告固曾詢問有無適合人
      選，惟並未主張以偽造方式為之，否則既要偽造，被告何
      需詢問被偽造名義人同意與否？是證人甲○○指稱被告共
      同偽造文書等語，是有違情理之處，不能遽採。
（二）證人丁○○於原審證稱：我有幫忙辦醫院的診斷證明、巴
      氏量表。戊○○死後，乙○○跟我說黃氏菊要撤回，甲○○不同意，想把她留下來，要留下來，就要有新雇主，我
      有向甲○○推薦，他不同意，後來他自己找到，通知我辦
      理診斷證明、巴氏量表。我就帶己○○去辦，之後甲○○
      通知施主任將己○○、庚○○的身分證、戶口名簿交給我
      ，我再轉交給乙○○。九十五年七月初，在安養中心辦公
      室向甲○○要己○○開診斷證明書的手續費，沒有辦之前
      他說要給我五千元，辦成之後他就反悔一直拖，後來只給
      三千元，當時我在跟甲○○談五千元的事情，還沒有談完
      ，乙○○就進來辦公室跟甲○○要庚○○的契約書，契約
      書甲○○交給乙○○之後，我從乙○○那邊拿過來看，契
      約書上面有寫庚○○的名字，庚○○的名字三個字都有簽
      好，甲○○不是現場簽的，契約書上記載代辦引進外籍傭
      工是零元，如果契約書寫收費用的話，我要向乙○○拿一
      半的錢。因為甲○○不想讓黃氏菊走，所以更換雇主是甲○○要找的，甲○○有跟我講他已經找到己○○的家屬，
      而且跟家屬講好了，我才去辦己○○醫院診斷證明書的手
      續等語（原審卷第61至64頁，第65頁），對照證人庚○○
      證稱：身分證及戶口名簿，是安養院的施主任打電話要我
      交給他的等語（原審卷第66頁），有關事情發展過程，亦
      相符合，且所述情節，細如契約書所載費用為零等，亦與
      契約書相符（偵卷第40頁），是證人丁○○所述，即可證
      據可佐，非不可採信。雖其於案發後一年作證，而所述情
      節，細如契約書所載費用為零等，惟該等記載，涉及其報
      酬，則證人丁○○仍能記憶，衡諸確有人對金錢概念極其
      敏銳與記憶深刻等情，似難以其陳述細緻而指有違常情。
（三）至於告訴人庚○○之指訴、證人HOANG THI CHUC（中文名
      為「黃氏菊」）證述，及私立就業服務機構丙○○○○、
      雇主聘僱外籍勞工申請書、聘僱外籍勞工雇主親自取件聲
      明書、外國人生活管理計畫書等，固足證明公訴人所指書
      證係偽造等情，然無從以之證明被告有此部分行使偽造私
      文書等犯行，從而，自難遽認被告乙○○有何行使偽造私
      文書等之犯行。
五、綜上，被告乙○○所辯，尚非無據，而證人甲○○所述，則
    有瑕疵可指，從而，尚難以該有瑕疵證述，為不利被告之認
    定，再者，檢察官所提之證據，尚不足以使法院確認被告確
    有偽造文書等之犯行。此外，復查無其他積極確切之證據，
    足認被告有檢察官所指之犯行，既不能證明被告犯罪，揆諸
    前揭法條及判例、判決意旨，自應為無罪之諭知。
六、原審同此認定，而為被告乙○○無罪之諭知，核無不當，檢
    察官上訴意旨略以：證人丁○○所述，不足採信，黃氏菊於
    警詢稱：公司未曾告知雇主轉換成庚○○，足認被告對之隱
    瞞此事，而被告為人力仲介公司人員，理應告知雇主變更，
    由此，堪認被告有參與偽造文書等犯行等語，然查：證人黃
    氏菊於警詢固稱：振達人事開發有限公司『負責人』沒有告
    訴我，雇主變成庚○○等語（偵卷第20頁），而被告係該公
    司職員，並非負責人，因此，能否以上開陳述，逕認被告亦
    未告知？不能無疑，而證人黃氏菊於本院前審證稱：被告告
    訴我要換雇主，好像有講新雇主名稱，但新雇主名字我記不
    起來等語（上訴卷第69頁全頁），是公訴人指被告隱瞞乙節
    ，尚有誤會，至於其他所指，並未提出新證據，無非對原有
    事證再為爭執，亦難遽採，本件上訴難認有理由，應予駁回
    。
據上論結，應依刑事訴訟法第368條，判決如主文。
本案經檢察官王壬貴到庭執行職務。
中    華    民    國    97    年    3     月    21    日
                  刑事第十八庭審判長法  官  溫耀源
                                    法  官  陳健順
                                    法  官  周政達
以上正本證明與原本無異。
如不服本判決，應於收受送達後十日內向本院提出上訴書狀，其
未敘述上訴之理由者並得於提起上訴後十日內向本院補提理由書
（均須按他造當事人之人數附繕本）。
                                    書記官  莊昭樹
中    華    民    國    97    年    3     月    21    日


司法院資訊處製作；財團法人民間司法改革基金會備份。
